最高法院刑事判決　　　　　　九十六年度台上字第四六四一號
上　訴　人　台灣高等法院檢察署檢察官
被　　　告　甲 ○ ○
　　　　　　　　　　　號
選任辯護人　賴 浩 敏律師
　　　　　　黃 文 濱律師
被　　　告　乙○○○
　　　　　　　　　　　號
　　　　　　　　　　　樓
選任辯護人　張 元 宵律師
　　　　　　郭 雨 嵐律師
被　　　告　丙 ○ ○
　　　　　　　　　　　號
　　　　　　　　　　　路1段12號3樓）
選任辯護人　黃虹霞律師
上列上訴人因被告等貪污等案件，不服台灣高等法院中華民國九
十五年八月十六日第二審更審判決（九十二年度上更(二)字第五三
九號，起訴案號：台灣士林地方法院檢察署八十三年度偵字第五
八００、六三一四、七七四七、七七四八、九五三五號），提起
上訴，本院判決如下：
    主  文
上訴駁回。
    理  由
按刑事訴訟法第三百七十七條規定，上訴於第三審法院，非以判
決違背法令為理由，不得為之。是提起第三審上訴，應以原判決
違背法令為理由，係屬法定要件。如果上訴理由書狀並未依據卷
內訴訟資料，具體指摘原判決不適用何種法則或如何適用不當，
或所指摘原判決違法情事，顯與法律規定得為第三審上訴理由之
違法情形，不相適合時，均應認其上訴為違背法律上之程式，予
以駁回。本件檢察官上訴意旨略稱：(一)、被告甲○○與其弟即被
告丙○○共同出面與原屬台灣省政府（下稱省府）所有而委託台
灣銀行（下稱台銀）代管坐落於台北市○○區○○段一小段第三
０一、三０一之五、二九九、二六五地號等四筆土地中之三十六
塊未分割土地（面積共五千九百三十七平方公尺，嗣於民國七十
六年五月二十二日分割為同小段第三０一、三０一之五、之七、
之八、之九、之十、之十一、之十二、之十三、之十四、之十五
、之十六、之十七、之十八、之十九、之二十、之二一、二九九
、二九九之九、之十、之十一、之十二、之十三、之十四、之十
五、之十六、二六五之十、之十一、之十二、之十三、之十四、
之十五、之十六、之十七、之十八、及之十九等地號共三十六筆
土地，下稱本件土地）之占用戶洽商合建事宜等情，業據證人即
本件土地占用戶余素秋、周朝翔、陳許淑婉、陳林惠英、張條增
、楊如聰、許金免、吳芳味、李火木、呂芳瑞等人於法務部調查
局台北市調查處（下稱市調處）或偵查中證述綦詳。又張條增與
丙○○於訂立合建契約後，因丙○○要求其放棄地上物，由甲○
○在台北市三德飯店與張條增洽談；陳林惠英、余素秋因與丙○
○訂立合建契約，要求甲○○在承諾書上擔任保證人；陳許淑婉
對所分配之房屋與利源建設公司（下稱利源公司）發生糾紛而提
起確認所有權訴訟，係由甲○○擔任訴訟代理人；丙○○為便利
使用本件土地，於向劉阿善購買坐落同小段第三四九、三九０地
號土地時，由甲○○出面洽購，亦據張條增、余素秋、陳林惠英
、陳許淑婉及劉阿善等人陳證屬實，且有承諾書在卷可稽。再丙
○○於台灣台北地方法院檢察署八十一年度偵字第二七二三七號
瀆職案件中，曾自承將與占用戶合建之事宜告知甲○○，甲○○
於該案亦坦承於本件土地辦理分割時，其曾出面要求台北市建成
地政事務所（下稱建成地政所）從速辦理等情。另甲○○於七十
七年五月二十八日赴本件土地現場勘估時，其所製作之「台灣省
政府省有財產審議委員會（下稱財審會）勘查本件土地出售價格
紀錄」上，亦載明丙○○已在本件土地之鄰近購得台北市○○○
○段第三九五之二地號畸零地，甲○○並以該畸零地之售價為基
準，推算出本件土地之價格。甲○○與丙○○皆為利源公司之股
東，該公司為興建大樓，而由丙○○出面與本件土地之占用戶訂
立合建契約，甲○○自應知悉丙○○欲購買本件土地與前揭畸零
地合建。又丙○○與甲○○之妻即被告乙○○○等人於取得本件
土地之所有權後，以利源公司名義於七十九年十一月二十七日，
將其中部分土地與台灣土地開發公司（下稱台開公司）洽談合建
事宜時，亦係由甲○○代表洽商，有會議紀錄在卷可憑；丙○○
等人以本件部分土地與人合建統帥企業天下大樓（下稱統帥大樓
）時，係併列甲○○為起造人，有台北市政府工務局七九建字第
二三一號建造執照在卷可稽；前揭統帥大樓出售予台灣省合作金
庫（下稱合庫）作為該行庫民族支庫使用時，甲○○亦分得新台
幣（下同）三千八百八十七萬元，有價款分配書在卷足按，顯見
甲○○確有出資投資本件土地。另「台灣省政府省有財產審議委
員會審議及作業要點」第五項第四點明定：「本會委員審議省有
非公用財產處分案件時，其本人或其配偶，或其本人或配偶之二
親等內之血親為該處分案件之當事人者，應自行迴避，不得執行
職務」，甲○○、乙○○○及丙○○（下稱被告等）均係本件土
地之出資人，甲○○又擔任台灣省議會（下稱省議會）議員，卻
不依規定自行迴避，猶在財審會提出反對意見，俾依慣例獲得該
會通過其擔任專案小組成員及召集人，冀圖影響財審會其他委員
，此觀財審會於七十七年五月二十五日召開第八十六次會議所審
議之十四個案件，及該會於同年六月六日召開第八十七次會議所
審議之十二個案件，除本件因甲○○發言表示估價偏高外，餘均
依財審會執行秘書所擬初審意見通過可知。證人林聲濤亦稱財審
會委員表示底價偏高者僅此一件；證人胡匡瑞並稱凡在財審會提
出反對意見並要求組成專案小組之委員，依慣例即可獲得財審會
通過擔任專案小組之成員及召集人。又蔡麗雪委員於財審會第八
十七次會議時，曾建議本件土地應按附近中央承德大樓基地之面
積計算單價，不宜便宜出售，甲○○即發言指稱中央承德大樓總
面積無從查知。惟中央承德大樓之基地面積若干，僅須查閱該大
樓之建築執照或使用執照即可得知，甲○○既至現場查估，並以
中央承德大樓之地價作為估價之準據，豈有不知該大樓基地面積
之理；證人黃政雄亦證稱：「蔡麗雪對專案小組提出每平方公尺
八萬三千元之讓售價格過低，發言表示反對，但未被採納，討論
過程亦未列入紀錄，在專案小組召集人甲○○堅持下，主席胡匡
瑞裁決以每平方公尺八萬三千元讓售予占用人」，足證甲○○以
無從查知中央承德大樓之總面積等語搪塞，係為使本件土地之地
價審議迅速通過，以遂其私利。綜上所述，被告等於本件土地讓
售過程中，自始即知情並積極參與、共同投資，甲○○更於本件
土地讓售、分割及貸款過程中，利用其省議員身分向承辦公務員
關說，且無視於前揭財審會審議及作業要點有關應迴避之規定，
介入財審會，使該會以偏低之售價將本件土地讓售予占用戶，其
確有對於監督之事務直接圖利之犯意與行為，原審未審酌上情，
對前開不利於被告等之證據不予採納，復不說明其理由，自有判
決理由不備之違法。(二)、本件土地固經行政院於五十四年八月三
十日以台五四財字第六一九五號令，及省府於同年十月十五日以
府財產字第六三三八０號令核准出售，並經管理機關台銀於七十
四年五月間，由董事會決議讓售予現占用戶，惟其讓售價格仍須
由台銀依法定程序決定之。行政院七十一年二月五日台七一財字
第一八００號函固亦明示：各級政府出售公有房地時，其計價標
準一律應比照「國有財產計價方式」暨財政部國有財產局（下稱
財產局）擬訂之區段加成計算評定標準辦理，本件土地於七十七
年間出售，依當時適用之「七十六年度國有土地地價區段加成計
算標準」，屬財產局國有土地地價區段加成計算標準表所載之「
零成區」。惟台灣地區之房地產價格於七十六年間已普遍上揚，
關於省有土地之標售，得標者常以標售底價二至三倍以上價額轉
售，已影響民間對公平性之疑慮，且造成公庫損失甚鉅，故省府
於七十六年八月四日即以七六府財五字第六九三一七六號函台銀
等省營單位，對省有土地之讓售，擬以市價辦理地價查估。又依
財產局擬訂之區段加成計算評定標準二－(八)－８規定「訴訟收回
房屋基地，或經提起物權返還之訴後經核定和解，准予讓售之土
地」與二－(八)－規定「範圍遼闊之地價區段中使用價值不同之
土地」，均應依「專案提估」之規定辦理，且曾編定為「零成區
」之國有土地，經報核改依「專案提估」方式辦理者，應依該方
式計價。本件土地因屬「訴訟收回房屋基地，准予讓售」與「範
圍遼闊之地價區段中使用價值不同」之土地，台銀乃於七十七年
五月十日以銀總字第０五八０七號函報請省府財政廳（下稱財政
廳）核示，嗣經財政廳於同年月十一日以七七財五字第四三六三
六號函同意台銀以「專案提估」規定辦理，故「專案提估」方係
適法行為。再本件土地經台銀函請台北市政府查估地價結果，認
為每平方公尺約十八萬一千五百元，亦即每坪約為六十萬元，嗣
經台銀派員實地調查本件土地之鄰近市價，得知鄰地之公告現值
最高為七萬四千元，再以該公告現值加一點五倍計算本件土地之
價值，有台銀管有房地售價查估會議紀錄在卷可憑。而承辦本件
土地地價查估之台北市政府財政局（下稱市財政局）人員紀月姿
於偵審中證稱其於查估當時，因本件土地對面之中央承德大樓正
興建中，尚無實際售價，故其參考該大樓所訂每坪平均約二十二
至二十三萬元之銷售價，以土地成本還原法估價，該法係以每坪
銷售價扣除每坪約五萬元之造價、約一點五至二成之利潤及管理
費，再以容積率還原成地價，估得本件土地每坪價格為六十萬元
；另參與本件土地地價查估之市財政局承辦人張友麒於偵審中亦
證陳其係以市價比較法查估，計算方式是以預估屋平均每坪單價
扣除造價、管理費及約一成利潤所得之成本，再乘上該地區之容
積率以還原成地價，因本件土地靠近國小，又面臨道路，當時松
山亦有一筆情況相同之土地標售，本件土地每坪約值六十多萬元
，足見本件土地價格經查估為每坪六十萬元，應與市價相當。再
證人劉阿善已陳明丙○○於七十五年五月向其購買位於本件土地
後方之同小段第三四九、三九０地號土地，每坪單價約為七十五
萬元；丙○○又於七十八年六月以每坪七十六萬元向台北市政府
購買夾於本件土地間之同小段第二九九之一地號畸零地，而上開
第三四九、三九０地號土地並未如本件土地係分布在四十公尺寬
之承德路旁，則本件土地每坪豈僅值約二十七萬元？且台北市政
府並非營利機關，須依法令出售市有土地，自不會任意哄抬價格
，甲○○、丙○○所辯其等係以不合理之高價買受上開第二九九
之一號土地，亦不足採信。況被告等於七十七年六月間利用占用
戶名義以每坪約二十七萬元購入本件土地，嗣其等於七十九年九
月間與台開公司合建承德大樓時，則係以每坪一百萬元計算土地
成本，有成本計價資料在卷可稽，即係按土地公告現值之二點八
九倍計算，益證台銀當時以公告現值加一點五倍計算地價，絕未
偏高。參以省議會於七十七年六月九日開會專案討論本件土地讓
售案時，蘇洪月嬌、洪木村等省議員均認財審會查估程序有瑕疵
，所作之降價讓售決議為無效，應重新審議地價，廖泉裕省議員
亦主張組專案小組調查，迨至八十一年間，仍有江上清省議員質
詢台銀及台開公司涉嫌利益輸送，足見甲○○於七十七年五月二
十八日勘估本件土地之價格為每平方公尺八萬三千元，顯然偏低
而與市價不符。又原審雖以本件土地以訴訟收回之對象係曹永昌
等二十八人，而非該地占用戶陳文虹、許紀文、李子華、王賢民
、蘇啟傳、陳淑芬、呂芳瑞、陳鄭桂蘭、楊素、陳國雄、陳林
春、楊阿李、楊如聰、林彩雲、吳桐飛、王明發、陳林惠英、蔣
月桃、張條增、鄭艇、陳許淑婉、呂謝鳳月、周朝翔、余素秋、
陳許甚善及黃聰榮等二十六人（下稱陳文虹等人），因認與「訴
訟收回」之要件不符，惟依台銀函復資料，已敘明本件土地原以
訴訟向承租人收回，而由占用人等申購，則本件土地確屬經訴訟
收回甚明，縱陳文虹等人非訴訟當事人，仍無解於「訴訟收回」
須依「專案提估」辦理讓售之規定，原審顯有適用法則不當之違
法。再台銀就本件土地既報經財政廳核覆同意依「專案提估」辦
理讓售，其依此處理，程序即屬適法，其間縱有公文往返及意見
交換，亦屬正常之行政程序，乃原審竟以台銀因堅持己見，財政
廳始勉予同意等由，認台銀以「專案提估」方式辦理本件土地讓
售不合規定，難謂適法。(三)、乙○○○自承出資百分之二十五，
並以簽發甲○○名義之台灣中小企業銀行新店分行００－八六一
七帳號，票號0000000號、0000000號，面額各為
四千萬元與二百五十萬元之支票支付，甲○○偶亦使用該支票帳
戶等情，而甲○○既參與本件土地之投資，豈會不知乙○○○亦
有投資？又上開土地占用戶於七十七年八月二十九日取得本件土
地之所有權後，旋於同年九月十九日移轉所有權登記予乙○○○
等人，顯見被告等早已策劃購得本件土地建屋謀利，況被告等以
本件土地之部分土地合建統帥大樓時，乙○○○與甲○○均併列
為起造人，於將統帥大樓出售予合庫時，乙○○○、甲○○、利
源公司亦均分得價款，甲○○復供稱乙○○○用其名義擔任統帥
大樓之建築執照起造人，益見乙○○○與甲○○自始即有圖利之
犯意聯絡，原判決就上揭不利於乙○○○之事證，未說明何以不
足採信之理由，並嫌理由不備云云。
惟查原判決以公訴意旨略稱：(一)、被告甲○○為台灣省第六、七
、八、九屆省議員，並於七十七年間，兼任財審會委員，負責監
督省府省有非公用不動產之處分及價格審議，為依據法令從事公
務之人員。緣被告丙○○於七十三年初得知陳文虹等人積極向台
銀爭取承租或承購彼等所占用屬省府所有而委託台銀代管之本件
土地，但不得要領，認有機可乘，乃與兄甲○○、嫂即被告乙○
○○、省議員傅文政、市議員陳必強（傅文政、陳必強均因死亡
經原審更(一)審判決不受理確定）共五人（下稱甲○○等五人）互
相謀議，擬以占用戶陳文虹等人之名義，向台銀承購本件土地建
屋，以賺取暴利，遂推由甲○○、丙○○出面與陳文虹等人洽談
，並由丙○○於七十三年三月二十八日與陳文虹等人簽訂合建房
屋契約（嗣於七十七年到期再續約一次），約定由丙○○負責代
陳文虹等人向台銀辦理地上權登記及有關畸零地之取得，俟雙方
合建完成後，陳文虹等人每人可分得房屋一戶，餘則歸丙○○所
有，所有費用均由丙○○負擔。嗣台銀於七十四年五月十六日經
第八八八次常務董事會通過將本件土地讓售給陳文虹等人中合於
讓售條件者，並於七十五年十二月十五日向建成地政所申請分割
本件土地，甲○○為使土地能順利分割，乃出面向該所課長蔡啟
贊關說，本件土地遂順利於七十六年五月二十二日分割完成。甲
○○等五人為增加本件土地之利用價值，由甲○○出面與劉阿善
洽談，而由丙○○於七十五年五月八日以每坪約七十五萬元之價
格向劉阿善收購與本件土地毗鄰之同小段第三九０地號土地。台
銀於決定讓售本件土地後，依照財政廳之指示，於七十七年一月
九日函請市財政局查估本件土地之市價，該局承辦人紀月姿、張
友麒乃以位於本件土地附近之中央承德大樓為估價標準，評估本
件土地之市價為每坪六十萬元，另台銀總務室由主任王志慶等人
於七十六年十二月二十二日陪同財政廳承辦人員王信孚到現場查
估，並於七十七年五月十二日再度赴實地調查市價，亦認為市財
政局估價每坪六十萬元與市價相當，遂以每平方公尺十八萬一千
五百元即每坪六十萬元提報財政廳轉送財審會審議。惟因不符甲
○○等五人謀取暴利之初衷，適甲○○於七十七年一月間起兼任
財審會委員，依財審會設置要點第二條、台灣省省有財產管理規
則第四十四條之規定，負責監督省府省有非公用不動產處分方式
、價格，及其他省有財產處分案件之審議，甲○○等五人遂共同
謀議，基於圖利自己之犯意聯絡，擬利用甲○○擔任財審會委員
之身分，於財審會中故意壓低售價以圖利，甲○○明知渠等五人
預先謀議，欲利用陳文虹等人之名義承購本件土地，而依財審會
審議作業要點第五項第四點之規定，財審會委員於審議省有非公
用財產處分案件時，其本人或配偶，或其本人或配偶之二親等內
之血親為該處分案件之當事人者，應自行迴避，不得執行職務，
詎甲○○竟不迴避，利用監督審議台銀提估前開地價之機會，積
極參與本件土地讓售案之審議，且於財審會七十七年五月二十五
日召開第八十六次會議以審議本件土地讓售案之機會，未附任何
理由，即故意批評台銀估價偏高，致使財審會決議由甲○○、蔡
聰哲、林聲濤另組專案小組，由甲○○擔任召集人，實地勘估後
再提財審會討論。甲○○遂於七十七年五月二十八日，帶領劉昌
仁（代理蔡聰哲）、黃文達（由劉昌仁臨時指派）、林健智（代
理林聲濤）、溫政光等相關人員至本件土地現場勘估，仍以中央
承德大樓作為估價之標準，甲○○為壓低本件土地出售價格以謀
私利，於同日在台銀總行勘估會議時，竟主導會議之進行，並佯
稱中央承德大樓之基地每平方公尺僅值八萬三千七百七十二元（
即每坪為二十七萬六千四百五十元），本件土地之位置不如中央
承德大樓，價格應低於此標準，作出以中央承德大樓出售價格即
每平方公尺八萬三千元加本件土地各筆地之公告現值平均後之價
格為出售單價之結論。財審會於同年六月六日召開第八十七次會
議討論本案時，蔡麗雪委員主張應查明中央承德大樓面積，本件
土地不宜便宜出賣時，甲○○仍隱瞞彼等欲購買之事實，佯稱中
央承德大樓總面積無從查知，且其基地每平方公尺僅值八萬三千
七百七十二元，本件土地條件不如中央承德大樓，售價不能超過
中央承德大樓，指摘台銀所訂之底價太高；另傅文政明知其非財
審會委員，復未受占用戶之委託，卻基於同上犯意，佯稱代表現
住戶出席會議，引用甲○○、丙○○所提供之陳情資料，在會中
發言附和甲○○，使參與審議之其他委員在不明本件土地之詳情
，及不知甲○○等五人擬購買本件土地謀利之情況下，誤信甲○
○之估價為合理，致決議本件土地以每平方公尺八萬三千元送財
政廳報請省府讓售給各占用戶。台銀於接獲財政廳指示，依財審
會第八十七次會議決議以該價格讓售後，乃於同年六月三十日通
知陳文虹等人，要求於同年八月十日前繳清土地使用費及土地價
款共五億一千一百零二萬九千六百九十六元。甲○○等五人即以
陳文虹等人名義向台銀總行辦理承購事宜，由甲○○、乙○○○
夫婦出資四千二百五十萬元，傅文政出資三千萬元，陳必強出資
一千八百萬元，丙○○出資一千二百五十九萬餘元，款項均存入
丙○○之台灣土地銀行新店分行甲存八六六之八帳戶內，再由丙
○○簽發面額計一億零三百零九萬七千五百四十九元之支票四十
四張，於七十七年八月五日，以陳文虹等人名義繳交予台銀，作
為自備款及土地使用費，尚欠之八成土地價款，則由甲○○、傅
文政出面以陳文虹等人名義向台銀中山分行接洽貸款，共貸得三
億六千四百九十萬元，使甲○○等五人籌足資金而購得本件土地
。台銀遂於同年月二十九日，將本件土地之所有權移轉登記予陳
文虹等人，旋由陳文虹等人於同年九月十九日再移轉土地所有權
登記予傅文政、乙○○○、丙○○、陳必強。於七十八年間，傅
文政、丙○○、陳必強另以每坪七十六萬元之價格，向台北市政
府購得夾於本件土地間之市○○○段第二九九之一地號土地，甲
○○等五人於購得前揭土地後，由甲○○、傅文政、陳必強於七
十九年間將其中面積四千二百六十五平方公尺之土地，與台開公
司合建台開承德大樓；另將其中面積三百四十三平方公尺之土地
，與王明發合建明輝大樓；其餘面積一千四百九十平方公尺之土
地則由丙○○、傅文政、陳必強、乙○○○等人合建統帥大樓，
並於八十年六月二十九日與合庫簽訂買賣契約，將統帥大樓之地
上一、二層，及地下一、三層售予合庫，作為該行庫民族支庫之
用地。本件土地面積共五千九百三十七平方公尺，倘以台銀「專
案提估」之價格即每平方公尺十八萬一千五百元核計，共值十億
七千七百五十六萬五千五百元，但經甲○○非法壓低售價後，僅
售得四億九千二百七十七萬一千元，使甲○○等五人獲有五億八
千四百七十九萬四千五百元之不法利益。(二)、甲○○為謀私利，
明知本件土地使用區分為住三之二，容積率為四百，且整塊土地
興建，容積率皆可按四百計算，竟故意以不實之容積率二二五計
算本件土地之價值，並使不知情之會議記錄溫政光在職務上所掌
之試算表上，虛偽記載不實之容積率二二五，並持之行使轉送財
審會審議，使財審會其他委員誤信該容積率為正確，決議以每坪
約二十七萬元之價格讓售本件土地，甲○○因而減少支出五億八
千四百七十九萬四千五百元，足生損害於財審會對於審議本件土
地價格之正確性。(三)、被告等基於圖利自己之概括犯意，於七十
五年九月十七日，由甲○○利用其省議員之身分，對於非主管、
監督之事務，藉口受陳文虹等人之委託，向台銀總經理謝仁棟關
說，希望台銀能儘速將本件土地讓售給陳文虹等人；又甲○○為
使本件土地能順利分割，乃出面向建成地政所課長蔡啟贊關說，
該土地遂能於七十六年五月二十二日完成分割；再甲○○、傅文
政於七十七年七月間利用省議員身分，出面向台銀總經理卜正明
及該銀行中山分行經理周朝榮關說，請求提高貸款額度，中山分
行遂准予貸放三億六千四百九十萬元；嗣丙○○等於七十八年間
聯名向台北市政府申請合併使用上開第二九九之一地號土地，經
台北市政府畸零地調處委員會調處不成立並決議標售後，丙○○
等人乃推由甲○○出面，於七十八年五月十二日左右向時任市財
政局局長武炳炎關說，武炳炎因畏於省、市議員之職權，而於同
年月二十三日臨時將之列入台北市出售市有房地審議委員會第九
十一次會議討論，並於翌日開會討論時力主將該土地由標售改為
讓售，並趕在同年六月三十日土地公告現值調整前完成出售手續
，使丙○○等購得該筆土地，並減少購地支出一千二百零三萬元
。(四)、被告等為圖利自己，自七十九年十一月間起，利用甲○○
、丙○○之省、市議員身分，向合庫民族支庫經理丘俊明等人推
銷彼等所興建之統帥大樓，致丘俊明等人畏於甲○○等人之職權
，臨時調整預算，且以綁標方式使利源公司成為唯一應徵者，並
以比預算超出二千三百二十七萬九千九百七十元之價格購買該大
樓之地上一、二層，地下一層及車庫四個，作為該支庫之行址，
圖利被告等一千六百三十一萬零八百七十元。(五)、被告等於取得
本件土地後，先後與台開公司合建台開承德大樓、自行合建統帥
大樓、與王明發合建明輝大樓，共獲淨利約達十七億一千萬元以
上等情，因認被告等共同涉犯貪污治罪條例第六條第一項第四款
之對於監督之事務直接圖利及同條例第六條第一項第五款之對於
非主管或監督之事務利用身分圖利等罪嫌，甲○○另涉犯刑法第
二百十六條、第二百十四條之行使使公務員登載不實文書及刑法
第三百三十九第二項之詐欺得利等罪嫌（此部分均係不得上訴第
三審之案件，詳後述）。但經審理結果，認為不能證明被告等犯
罪，乃撤銷第一審關於被告等部分之科刑判決，改判諭知被告等
均無罪，已詳細說明其取捨證據及得心證之理由。對依本件土地
占用人之證詞，如何僅能證明甲○○有投資、介入本件土地之讓
售及合建事宜，然尚無法證明被告等有得不法利益之意圖；甲○
○雖於本件土地之讓售、分割或貸款過程中，曾向各該承辨人員
關說，惟台銀早於七十四年間即經常務董事會通過將本件土地讓
售予各占用戶，甲○○嗣於七十五年九月間多次向台銀總經理謝
仁棟關說，僅係催促台銀儘速辦理讓售，其向建成地政所課長蔡
啟贊關說，係促其儘快辦理分割，向台銀總經理卜正明及該銀行
中山分行經理周朝榮關說，係欲提高貸款成數，向市財政局局長
武炳炎關說，則僅係詢問上開第二九九之一地號土地何時出售，
如何均難以圖利罪相繩；台銀雖認本件土地係經訴訟收回而准予
讓售之土地，乃函報財政廳同意以「專案提估」方式辦理地價查
估，但依該行函覆資料及本院七十四年度台上字第五二四號民事
判決所載，本件土地占用人陳文虹等人並未經台銀以訴訟方式向
其等收回土地，台銀以「專案提估」方式辦理本件土地之估價，
如何與財產局所制訂之區段加成計算評定標準規定不相符合；本
件土地雖經台銀函請台北市政府指派市財政局承辦人員紀月姿、
張友麒查估地價結果，認每坪約為六十萬元，嗣經台銀自行派員
實地調查，亦認本件土地地價應以各筆最高公告現值每平方公尺
七萬四千元加一點五倍即十八萬五千元計算，但紀月姿、張友麒
所憑以計算之中央承德大樓平均每坪銷售價，並無依據且係錯誤
，所適用之容積率亦與事實不符，台銀人員則不論本件土地各筆
土地之公告現值若干，均以最高之七萬四千元加一點五倍計算，
且何以係加一點五倍計算，亦乏依據，其等所算得之地價如何均
已偏離市價而不得據為本件土地價格之參考；證人劉阿善雖證陳
其曾於七十五年四月二十二日以每坪約七十萬元至七十五萬元之
價格出售同區○○段第三四九、三九０地號土地予丙○○，但已
陳稱該項買賣係授權其子劉敦雄等人處理，而依證人劉敦雄、陳
萬進之證述，及卷附上開土地買賣契約書之記載，該二筆土地實
係以每坪約十萬五千元之價格售予丙○○，劉阿善所證如何之不
足採信；丙○○固於七十八年六月間另以每坪七十六萬元向市財
政局購買同上地段第二九九之一地號土地，但該地係夾於本件土
地中間，本件土地須與之合併使用，且台北市政府市有房地審議
委員會雖決議以該地之公告現值加三倍核算地價讓售，但何以如
此計價，則未提出其依據，復與該地公告現值最近三年未曾調漲
或調漲幅度甚少不符，如何不得以該地售價推定為本件土地之市
價；被告等於七十九年九月間以本件土地與台開公司合建台開承
德大樓時，雖以每坪一百萬元計算土地成本，但該大樓使用基地
之公告現值自七十七年起，二年間約已調漲一倍，丙○○又向劉
阿善、台北市政府購買毗鄰土地加以合併、規劃使用，致大幅增
加該基地之價值，如何難以上開計價推論為本件土地之市價；省
議會於七十七年六月九日開會專案討論本件土地讓售案時，蘇洪
月嬌、洪木村、廖泉裕等省議員雖或認地價之查估程序有瑕疵，
或主張組專案小組調查，江上清省議員於八十一年間亦質詢台銀
及台開公司涉嫌利益輸送，但均未指出本件土地究以何價格為合
理，所為質詢如何均不能執為不利於被告等之認定，亦皆已詳加
敘明。檢察官上訴意旨對原審之論斷，究有何違背經驗法則或論
理法則等違法情形，並未依據卷內資料具體表明，徒執陳詞，以
被告等均積極參與本件土地之讓售及投資，甲○○更於本件土地
之讓售、分割及貸款過程中，利用其省議員身分向承辦公務員關
說，足見被告等有對於監督之事務直接圖利之犯意與行為；本件
土地屬因訴訟收回後准予讓售之土地，台銀依「專案提估」方式
辦理查估地價，應屬適法行為；經台銀函請市財政局指派承辦人
員紀月姿、張友麒查估本件土地之地價，認每坪約六十萬元，台
銀自行派員實地調查本件土地地價結果，亦認每平方公尺為十八
萬五千元，均與市價相當；丙○○於七十五年五月及七十八年六
月，分別以每坪約七十五萬元及七十六萬元向劉阿善、台北市政
府購買毗鄰本件土地之同小段土地，足見本件土地並非每坪僅值
二十七萬元；被告等於購入本件土地後，以該地與台開公司合建
大樓時，係以每坪一百萬元即公告現值之二點八九倍計算成本，
足證台銀當時以公告現值加一點五倍計價並未偏高；蘇洪月嬌等
省議員於省議會討論本件土地讓售案時，或質疑查估地價之程序
有瑕疵，或主張組專案小組調查，或認台銀、台開公司涉嫌利益
輸送，足見甲○○所勘估之地價確屬偏低；陳文虹等人縱非台銀
收回本件土地之訴訟當事人，但既係占用人及申購人，本件土地
仍屬因訴訟而收回，自須依「專案提估」方式辦理讓售云云，據
以指摘原判決違背法令，係以自己之說詞，對原審採證認事之適
法職權行使，並已於判決內說明之事項，漫事指摘，復為單純之
事實上爭辯，依首開說明，自非適法之第三審上訴理由。且查：
(一)、「台灣省政府省有財產審議委員會審議及作業要點」第五項
第四點係規定：「本會委員審議省有非公用財產處分案件時，其
本人或其配偶，或其本人或配偶之二親等內之血親為該處分案件
之當事人者，應自行迴避，不得執行職務」，然依卷內資料，台
銀處分本件土地之當事人係陳文虹等人，被告等及利源公司均非
該處分案件之當事人，則甲○○於財審會審議本件土地之讓售案
時未自行迴避，與上開作業要點之規定並不違背。況財審會專案
小組現場勘估後，如何並未採納甲○○之意見，而係依據林聲濤
、蔡聰哲之意見，作成每坪二十七萬元之結論，提供財審會參考
，作成之查估單價，如何之並未偏低，原判決已詳加論述，則縱
甲○○有應自行迴避之原因而未迴避，仍參與財審會之審議，程
序上不無瑕疵，但財審會決議以每平方公尺八萬三千元之價格讓
售本件土地既無偏低情形，甲○○等人自亦無因此而有不法利得
。(二)、原判決係依證人陳傳基證述當時本件土地附近之土地價格
每坪約二十五至三十萬元，及台北市政府地政處就鄰近中央承德
大樓於七十七年十二月間銷售當時，依不同之毛利率及每坪建造
單價，算出每坪平均土地成本約二十一萬零七百四十二元至二十
三萬三千九百四十七元，以林英彥教授所著「不動產估價」一書
所述計價方式，算出中央承德大樓當時之地價每坪為十七萬八千
零二十六元至二十三萬四千零八十三元，台北市建築師公會鑑定
當時該大樓之地價，認每坪在二十四萬四千三百四十元以下，台
北市土木技師工會鑑定當時該大樓之地價，認每坪為二十三萬四
千二百八十五元，暨台北市農田水利會於八十年三月七日地價飆
漲後出售同小段第三四八之二地號土地予丙○○，每坪僅二十八
萬五千五百十六元，市財政局於七十六年五月間出售同小段第三
九五之二地號土地予丙○○，每坪則為九萬五千七百元，有各該
單位函、鑑定書或土地出售資料可按，均比財審會查估小組對本
件土地所估每坪二十七萬元為低，且中央承德大樓基地之地段、
條件復比本件土地為佳，因認財審會查估小組對本件土地之估價
，並無偏低之情形，所為論斷，於法核無違誤，則縱認本件土地
未依「專案提估」方式辦理讓售，或被告等均有參與本件土地之
合建、投資等事宜，亦難認其等有圖得不法利益之犯行，原審就
此雖疏未詳敘其理由，於判決之結果顯然無影響，依刑事訴訟法
第三百八十條規定，亦不得資為提起第三審上訴之理由。綜上所
述，檢察官關於被告等被訴對於監督之事務直接圖利及對於非主
管之事務利用身分圖利部分之上訴違背法律上之程式，應予駁回
。又刑事訴訟法第三百七十六條所列各罪之案件，經第二審判決
者，不得上訴於第三審法院，為該法條所明定。本件甲○○被訴
行使使公務員登載不實文書及詐欺得利部分，檢察官係依刑法第
二百十六條、第二百十四條及第三百三十九條第二項之罪嫌提起
公訴，核分屬刑事訴訟法第三百七十六條第一款、第四款之案件
。依上開說明，既經第二審判決，自不得上訴於第三審法院，檢
察官猶對此部分提起上訴，顯為法所不許，亦應予駁回。
據上論結，應依刑事訴訟法第三百九十五條前段，判決如主文。
中　　華　　民　　國　九十六　年　　八　　月　 三十 　日
                      最高法院刑事第十庭
                          審判長法官  謝　俊　雄
                                法官  陳　世　雄
                                法官  魏　新　和
                                法官  吳　信　銘
                                法官  徐　文　亮
      本件正本證明與原本無異
                                      書  記  官
中　　華　　民　　國　九十六　年　　九　　月　　五　　日
                                                Ａ
